臺灣新竹地方法院刑事判決　　　　　　99年度交簡上字第51號
上　訴　人　臺灣新竹地方法院檢察署檢察官
被　　　告　張秀婷
上列上訴人因被告過失傷害案件，不服本院竹北簡易庭99年度竹
北交簡字第539號中華民國99年11月1日第一審簡易判決（聲請簡
易判決處刑書案號：99年度偵字第4699號），提起上訴，本院管
轄第二審之合議庭判決如下：
    主    文
原判決撤銷。
張秀婷因過失傷害人，處有期徒刑月，如易科罰金，以新臺幣
壹仟元折算壹日。
    事    實
一、張秀婷於民國99年1月17日10時40分許，將其駕駛車牌號碼7
    605-UA號之自用小貨車停靠於新竹縣新豐鄉後湖村8鄰164號
    旁產業道路上，本應注意汽車停車開啟車門時，應注意前後
    左右行人、車輛之行進狀態、並讓其等先行，而依當時天候
    晴、日間有自然光線、路面乾燥無缺陷、無障礙物、視距良
    好等情觀之，客觀上並無不能注意之情事，竟疏於注意，貿
    然開啟車門，適有彭燈旺駕駛車牌號碼 SGZ-742號輕型機車
    自後方行經上開自用小貨車旁，見狀因閃避不及，致其車之
    右側把手撞上前揭自用小貨車駕駛側車門，彭燈旺因此受有
    頭部受傷併顱內出血等傷害。嗣經警據報前往處理，張秀婷
    於車禍發生後在場等候，並在未為有偵查職權之公務員發覺
    犯罪前，主動向到場處理之員警即新竹縣政府警察局後湖派
    出所員警張明輝陳述車禍發生經過，自首接受裁判。
二、案經彭燈旺之配偶黃春花訴由新竹縣政府警察局報告臺灣新
    竹地方法院檢察署檢察官偵查後聲請以簡易判決處刑。
    理    由
壹、程序部分：
    按被告以外之人於審判外之言詞或書面陳述，除法律有規定
    者外，不得作為證據。又被告以外之人於審判外之陳述，經
    當事人於審判程序同意作為證據，法院審酌該言詞陳述或書
    面陳述作成時之情況，認為適當者，亦得為證據。當事人、
    代理人或辯護人於法院調查證據時，知有第159條第1項不得
    為證據之情形，而未於言詞辯論終結前聲明異議者，視為有
    前項之同意，刑事訴訟法第159條第1項及第159條之5分別定
    有明文。經查，本件證人黃春花於警詢中之陳述，在本院準
    備程序及審理程序中，被告就證據能力一節均表示無意見，
    並未於本案言詞辯論終結前聲明異議，而本院審酌上開證人
    於警詢中之陳述，依其陳述作成時之情況並無不適當，且非
    非法取得之證據，又無證明力明顯過低之情形，依前開規定
    ，自得為證據；次按，本案認定事實所引用之文書證據，並
    無證據證明係公務員違背法定程序所取得，亦無刑事訴訟法
    第159條之4之顯有不可信之情況與不得作為證據之情形，本
    院斟酌本案卷內之證據並非非法取得，亦無證明力明顯過低
    之情形，且經本院於審判期日依法進行證據之調查、辯論，
    被告於訴訟上之程序權，已受保障，故前揭各該證據，亦均
    得採為證據，併此敘明。
貳、實體部分：
一、認定犯罪事實所憑之證據及認定之理由：
    訊據被告張秀婷固不否認於99年 1月17日10時40分許將其駕
    駛之車牌號碼 7605-UA號自用小貨車停靠於新竹縣新豐鄉後
    湖村8鄰164號旁產業道路時，未將駕駛側車門完全緊閉，而
    彭燈旺駕駛車牌號碼 SGZ-742號輕型機車於行經該處時，與
    其自小貨車駕駛側車門發生碰撞，因此受有頭部受傷併顱內
    出血之傷害等情，惟辯稱略以：其當時雖準備下車，惟尚未
    推開車門，是車門本來就沒有關緊而開啟約10至15公分，其
    有過失之處在於不應開啟那麼大之車門云云。惟查：
(一)、被告於前揭時、地，駕駛上開自小貨車停靠於新竹縣新豐鄉
    後湖村8鄰164號旁產業道路時，將車門開啟約10至15公分，
    而被害人彭燈旺駕駛上開輕型機車行經該處時與系爭自小貨
    車之駕駛側車門發生碰撞，並受有如事實欄所示傷害等事實
    ，為被告張秀婷所不否認（偵卷第4頁至第5頁、第7頁至第1
    0頁、第39頁至第41頁、539號本院卷第10頁、51號本院卷第
    21頁背面至第22頁），並經證人黃春花於警詢、偵查時證述
    綦詳（偵卷第11頁至第14頁、第40頁），且有道路交通事故
    調查報告表(一)、(二)、道路交通事故現場圖各 1份、長庚醫療
    財團法人林口長庚紀念醫院診斷證明書 2份暨道路交通事故
    照片11張在卷可稽（偵卷第16頁至第21頁、第29頁至第34頁
    ），是被害人彭燈旺駕駛之輕型機車因與被告停靠於路旁自
    小貨車之駕駛側車門發生碰撞，而受有頭部受傷併顱內出血
    等傷害之事實，自堪認定。
(二)、關於被告是否有推開車門部分：
１、被告於警詢時供稱：「（請詳述事發經過？）今日（17）我
    到田裡作挖水溝準備要種西瓜，所以我把自小貨車 7605-UA
    號停在產業道路上，因我做完工作要上車休息，並在車內喝
    水後再下車到田裡再繼續整地，我正開啟駕駛座車門要下車
    ，不知道後方有 1部輕機車快速騎過來撞到我的車門後，駕
    駛人就倒地受傷我一時緊張，就立即打電話通知 119前來救
    護不久警方也到場處理，該傷者送仁慈醫院就診」、「（當
    時發生交通事故經過為何？）於99年 1月17日早上我要田裡
    做挖水溝準備種植西瓜，所以我開車從家出發往新竹縣新豐
    鄉後湖村 8鄰164號旁之產業道路，我把自小貨車7605-UA號
    停至路旁下車到田裡工作，因我在田裡工作時口渴想喝水，
    就回車上內休息並喝水，喝完水後要下車再回到田裡工作繼
    續挖土整地種植，我由駕駛座開門上車喝水時，原本上車時
    未把門關上，上車當時沒有看到有後方有車子，喝完水正下
    車要推開車門時，不知道左後方有 1部機車快速騎過來，不
    知道為何該機車的右邊把手勾到我的車門邊，把我車門撞進
    去，該駕駛人就往前滑行倒地受傷，我一時緊張，就立即打
    電話通知119前來救護…」等語（偵卷第4頁至第5頁、第7頁
    至第 8頁），可知被告於歷次警詢中，均明確表示其「正」
    開啟駕駛座車門要下車，突然由左後方有 1部機車快速騎過
    來。
２、雖被告事後辯稱其「尚未」推開車門云云，惟倘被告所述為
    真，自小貨車係處於靜止之狀態下遭受撞擊，則以該自小貨
    車體積龐大、位置明確，被告車門開啟之角度又未超越左前
    方後視鏡之寬度，且依該日日間自然光線充足，視距良好，
    兩車間並無其他遮蔽物或障礙物之客觀情況，一般用路人應
    無直接衝撞該靜止車門之可能；尤有甚者，依作用力原理，
    在無其他外力介入之情況下，被害人車輛在撞擊靜止之車門
    後理論上應會直接於撞擊點處傾倒，絕無可能遭碰撞後，其
    輕型機車車身竟飛離於撞擊點左斜前方數公尺以上之距離始
    傾倒（偵卷第16頁至第17頁）。參以證人即據報前往處理之
    員警張明輝於本院審理時結證稱：「（去到現場看到什麼？
    ）看到1部機車倒在地上，旁邊有1部自小貨車，我去了之後
    ，傷者已經送到仁慈醫院，被告在現場，我就問被告如何發
    生的，被告說她開車門，機車從後面撞過來」、「（被告是
    否跟你說撞擊點在何處？）沒有告訴我，我是以照片註記的
    ，被告只跟我說有開車門而已」、「（依照你現場所看，配
    合照片，你認為撞擊點在何處？）就是車門這個角，我以鉛
    筆在第32頁的照片上圈出來」、「（你當時之所以認定撞擊
    點在車門的這個角，理由為何？）摩托車上面的痕跡與車門
    有吻合，我用鉛筆在第33頁上下兩張的照片圈出來，摩托車
    右把手上面有1個凹痕，就是與自小貨車車門的角吻合，高
    度也吻合」等語（51號本院卷第46頁背面至第47頁），核與
    卷附道路交通事故現場照片所示被害人輕型機車右側把手確
    有損壞及自小貨車左側車門處確有凹陷等情相互吻合。再者
    ，
    本件車禍經送臺灣省竹苗區車輛行車事故鑑定委員會鑑定肇
    事原因，就肇事分析認定：「…而張員（即被告）開啟之左
    車門與左側駛至之彭車（即被害人彭燈旺）右照後鏡及右把
    手發生撞擊，撞擊後彭車往左前方滑行，顯然張員在開啟車
    門時，未注意左後方有無來車。綜合上述，研判張員在其所
    停放之自小貨車上休息後，開啟車門應能讓而未讓車道上行
    進中之車輛先行，導致車禍之發生，確屬不當…」亦同此認
    定，有該委員會99年 8月16日竹苗鑑990445字第0995302535
    號函暨所附鑑定意見書 1份在卷足憑（偵卷第44頁至第48頁
    ），是被告於兩車撞擊瞬間確有開啟車門之行為，應堪認定
    ，至其於本院審理時翻異前詞改稱其並未推開車門云云，除
    與其之前歷次警詢所述不符外，亦與證人張明輝之證述大相
    逕庭，顯屬事後卸責之詞，自無可採，故被告確有開啟車門
    ，導致被害人不及防備致輕型機車與被告自小貨車發生碰撞
    之事實，應堪認定。
(三)、按汽車臨時停車或停車，開啟或關閉車門時，應注意行人、
    其他車輛，並讓其先行，道路交通安全規則第112條第3項定
    有明文，此為一般智慮成熟之人所週知，且應注意並確實遵
    守之事項，本件被告既考領有駕駛執照，自應確實遵守之，
    而依當時路況天氣晴，日間自然光線，且路面乾燥無缺陷，
    亦無障礙而視距良好，並無不能注意之情事，有上開道路交
    通事故調查報告表(一)在卷可稽（偵卷第18頁），被告竟疏未
    注意而貿然開啟車門，適被害人彭燈旺駕駛之輕型機車行進
    經過因而閃避不及致車身右側把手擦撞被告上開自小貨車駕
    駛側車門，以致肇致本件車禍，足見被告對本件車禍之發生
    確有停車開啟車門時，未注意行人、車輛，禮讓其等先行之
    過失，應甚明確，據此，而被害人彭燈旺確因本件車禍受有
    上開傷害，則被告之過失與被害人彭燈旺之傷害間，顯具有
    相當因果關係。
(四)、又被告肇事後，過失傷害犯行未被發覺前，在事故現場等候
    ，並於前新竹縣政府警察局後湖派出所員警張明輝到場時主
    動陳述肇事經過，而自願接受裁判，此有證人張明輝於本院
    審理時結證稱：「（ 99年1月17日上午10時40分發生於新竹
    縣新豐鄉後湖村8鄰164號產業道路旁的車禍案件，是否由你
    處理？）是」、「（你當時為何會去處理這個案子？）案子
    是我們接獲119轉報過來的，所以我們直接到現場處理」、
    「（你到場之前，是否知道肇事人是何人？）不知道」、「
    （去到現場看到什麼？）…被告在現場，我就問被告如何發
    生的，被告說她開車門，機車從後面撞過來」等語（51號本
    院卷第46頁）在卷可證外，另有被告所使用之行動電話門號
    （0000000000）於事故發生之際即99年 1月17日10時37分35
    秒及同年月日10時41分3秒撥打緊急聯絡電話（119）之通話
    費明細影本 1紙附卷足佐（51號本院卷第57頁），足認本件
    車禍確係由被告之一方報案，且被告確係在現場等候，並於
    員警張明輝到場後，於員警張明輝尚不知肇事者身分時，主
    動向員警張明輝陳述肇事經過，而自願接受裁判無訛。從而
    ，被告確符合自首之要件，亦可認定。
(五)、綜上，被告所辯不足採信，本案事證明確，被告過失傷害被
    害人彭燈旺之犯行堪予認定，應依法論科。
二、論罪科刑：
    核被告張秀婷所為，係犯刑法第284條第1項前段之過失傷害
    罪。被告於過失傷害犯行未被發覺前，在事故現場等候，並
    於員警到場時主動陳述肇事經過，而自願接受裁判，應依刑
    法第62條前段之規定減輕其刑。原審以本件犯罪事證明確對
    被告論罪科刑，固非無見，惟就被告「正」開啟車門始為本
    件車禍之肇事原因，未詳審酌，容有未洽。檢察官依據告訴
    人請求提起上訴，認被告未與告訴人達成和解，因認原審判
    決量刑過輕等語，然按刑罰之量定，固屬法院自由裁量之職
    權行使，但仍應審酌刑法第57條所列各款事由及一切情狀，
    為酌量輕重之標準，並非漫無限制。在同一犯罪事實與情節
    ，如別無其他加重或減輕之原因，下級審法院量定之刑，亦
    無過重或失輕之不當情形，則上級審法院對下級審法院之職
    權行使，原則上應予尊重。本件原審判決已考量被告之過失
    行為，肇致被害人彭燈旺受傷、被告自首之犯罪後態度，未
    能與告訴人達成和解等一切情狀，量處有期徒刑 2月，並就
    上開宣告刑部分諭知如易科罰金之折算標準，應非過輕，尚
    無失當之處，檢察官空言爭執原審量刑失衡，執詞上訴，難
    認為有理由；然原判決既有上開未詳審酌之處，即屬無可維
    持，自應由本院撤銷改判。爰審酌被告為圖一時之便，貿然
    開啟車門，未尊重其他用路權人之生命、身體、健康安全，
    因而肇致本件車禍事故發生之過失原因，犯罪後否認過失情
    節之犯後態度，被害人彭燈旺腦部所受傷勢嚴重程度及其自
    身未戴安全帽駕駛機車，及於事故發生後數度與被害人協調
    賠償事宜並願意分期付款給付被害人新臺幣60萬元，然終未
    能與告訴人達成和解等一切情狀，量處如主文第 2項所示之
    刑，並諭知易科罰金之折算標準。
三、據上論斷，應依刑事訴訟法第455條之1第1項、第3項、第36
    9條第1項前段、第364條、第299條第1項前段，刑法第284條
    第1項前段、第62條前段、第41條第1項前段，刑法施行法第
    1條之1第1項、第2項前段，判決如主文。
本案經檢察官趙佳儀到庭執行職務。
中    華    民    國    100    年    3    月    17    日
                  刑事第二庭    審判長法  官    賴淑敏
                                      法  官    王子謙
                                      法  官    楊數盈
以上正本證明與原本無異。
不得上訴。
中    華    民    國   100    年    3     月    17    日
                                      書記官    陳麗麗
附錄本案論罪科刑法條
刑法第284條第1項
因過失傷害人者，處6月以下有期徒刑、拘役或500元以下罰金，
致重傷者，處1年以下有期徒刑、拘役或500元以下罰金。